【裁判字號】    97,訴,985
【裁判日期】    970825
【裁判案由】    偽造文書等
【裁判全文】
臺灣臺北地方法院刑事判決               97年度訴字第985號
公  訴  人  臺灣臺北地方法院檢察署檢察官
被      告  乙○○
上列被告因偽造文書案件，經檢察官提起公訴（97年度偵字第
9240號），本院判決如下：
    主  文
乙○○共同行使偽造公文書，足以生損害於公眾及他人，處有期
徒刑壹年陸月。
扣案如附表一二所示之物均沒收。
    事  實
乙○○因於民國97年4月22日，透過呂孟哲（經臺灣臺北地方法
院檢察署另案偵查中）得知可代綽號「龍哥」之不詳姓名成年人
收帳，獲取每週新臺幣 (下同)10 萬元之報酬，乃於97年4月23
日上午在臺北市大安區捷運忠孝復興站附近，將自己之照片交由
呂孟哲轉交予綽號「龍哥」所屬之詐騙集團，由該詐騙集團人員
黏貼乙○○照片而偽造屬特種文書之「台北地檢署、監管室、劉
益閩 (起訴書誤載為劉益閔)、編號16452」 (下稱「台北地檢署
服務證」)、「高雄地檢署、監管室、薛智霖 (起訴書誤載為陳
智霖)、編號42556」 (下稱「高雄地檢署服務證」)等服務證各1
張 (乙○○未參與偽造服務證犯行)。該詐騙集團成員即基於意
圖為自己不法所有之犯意聯絡，於同日上午9時許透過電話向甲
○○○ (起訴書誤載為李林淑惠)詐稱其遭人冒名開設東門郵局
帳戶，再由冒稱「臺中刑事警察局」、「刑事警察局偵七隊」人
員向其詐稱該案已由檢察官偵辦，隨即有自稱「臺中地檢署書記
官」、「檢察官王銘裕」等人，向其詐稱必須將銀行存款提出交
由地檢署監管，並表示將指派地檢署監管科劉益閩前往收款，使
甲○○○不疑有他，自臺北市大安區○○○路之土地銀行提領
500萬元。「龍哥」所屬之詐騙集團，乃將事先偽造之「臺灣台
北地方法院收據」 (甲○○○500萬元)公文書，表示臺灣臺北地
方法院 (下稱臺北地院)監管甲○○○交付500萬元款項，復以相
同手法偽造內載因甲○○○違反洗錢防制法，需監管500萬元之
「臺中地方法院地檢署監管科」公文書 (下稱「臺中地檢監管科
公文」)1 紙，於同日在臺北市大安區捷運忠孝復興站附近交付
乙○○ (未參與偽造公文書犯行)，詎乙○○取得上開文件、服
務證後，已知係屬偽造，且所從事為詐騙行為，而非單純收款業
務，竟仍與「龍哥」、呂孟哲等詐騙集團成年人共同基於意圖為
自己不法所有之詐欺取財、行使偽造特種文書、行使偽造公文書
、僭行公務員職權之犯意聯絡，依指示至臺北市大安區○○○路
○段252巷7號6樓，佯裝係臺北地檢署之公務員劉益閩，並出示上
開偽造「台北地檢署服務證」，及偽造之「臺中地檢監管科公文
」、「臺灣臺北地方法院收據」等公文書，向甲○○○行使之，
假冒臺北地檢署職員而行使財產扣押之公務員職權，足以生損害
於臺北地檢署、臺灣臺中地方法院檢察署 (下稱臺中地檢署) 、
臺北地院對所屬人員管理及職務執行之正確性及劉益閩本人，並
致甲○○○陷於錯誤，誤認乙○○係臺北地檢署承辦財產監管事
務之公務員，而當場交付現金500萬元。乙○○得手後隨即將該
筆現款於上開捷運站附近轉交呂孟哲，由所屬之詐騙集團朋分。
翌 (24)日，該詐騙集團承前犯意，由自稱「王銘裕檢察官」之
人，接續向甲○○○謊稱剩餘400萬元亦應交出監管，甲○○○
心生疑慮，乃打電話向東門郵局查證，始發覺受騙。嗣甲○○○
經報警後，警方要求其先敷衍詐欺集團成員，佯稱已提款欲交監
管，該詐騙集團乃又交付事先偽造之「臺灣台北地方法院收據」
(甲○○○400萬元)公文書，表示臺北地院監管甲○○○交付400
萬元款項，及內載因甲○○○違反洗錢防制法，需監管400萬元
之「臺中地檢署監管科公文」1紙予乙○○ (未參與偽造公文書
犯行)，由乙○○佯裝係臺北地檢署之公務員劉益閩，並持偽造
之「台北地檢署服務證」及「臺中地檢署監管科公文」、「臺灣
台北地方法院收據」至臺北市○○○路○段252巷7號6樓欲向甲○
○○收取400萬元現款而行使之，假冒臺北地檢署職員而行使財
產扣押之公務員職權，足以生損害於臺北地檢署、臺中地檢署、
臺北地院對所屬人員管理及職務執行之正確性及劉益閩本人、甲
○○○。未及收款之際，即為警當場查獲，並扣得該詐騙集團所
有，供犯罪所用如附表一及預備供犯罪所用如附表二所示之物。
    理  由
一、訊據被告乙○○固坦承有詐欺被害人甲○○○之事實，惟矢
    口否認有行使偽造公文書、行使偽造特種文書、僭行公務員
    職權罪之犯行，辯稱: 該證件、公文並非伊所偽造，且伊未
    假冒公務員云云。惟查，上開犯罪事實業據證人即被害人甲
    ○○○於本院審理中結證屬實；且被告於檢察官偵查中坦承
    : 伊知道係冒充公務員拿假證件、假文件去騙錢 (詳偵卷第
    36頁)，於本院審理中亦供承: 伊把證件、收據拿給甲○○
    ○看的時候，已知道是假的等語，足認被告縱未偽造公文書
    、服務證，惟其明知該等文件係偽造，且其非任職臺北地檢
    署之公務員，仍以臺北地檢署公務員劉益閩自居，並出示上
    開公文、服務證供被害人查驗，有行使偽造公文書、特種文
    書，及僭行公務員職權之犯行甚明，被告所辯無非飾卸之詞
    ，不足採信。此外，並有如附表一至三所示之物扣案可資佐
    證，被告犯行堪以認定，應予依法論科。
二、按「台北地檢署服務證」，係用以表示服務之證書，自屬刑
    法第212條之特種文書；又「臺灣台北地方法院收據」、「
    台中地檢署監管科公文」，均為冒用公署名義所為之文書，
    顯屬公文書，被告冒充臺北地檢署公務員劉益閩，並持上開
    服務證、公文書對被害人行騙，自足以生損害於臺北地檢署
    、臺中地檢署、臺北地院對所屬人員管理及職務執行之正確
    性及劉益閩、甲○○○。核被告所為，係犯刑法第216條、
    第211條行使偽造公文書罪、第339條第1項詐欺取財罪、第
    158條第1項僭行公務員職權罪、第216條、第212條行使偽造
    特種文書罪。又偽造文書與行使本屬兩罪，如對於偽造行為
    並未參與實施，縱事後知其為偽造而行使，亦衹負行使責任
    ，不應兼論偽造 (最高法院51年台上字第874號判例參照)。
    本案並無積極證據顯示被告就各該印章、公印、印文、特種
    文書、公文書之偽造行為，有所參與，自僅就行使行為負責
    。被告先後2次詐欺取財 (按第2次係屬未遂行為)、行使偽
    造公文書、特種文書、僭行公務員職權，係於同地、密切接
    近之時間實施，侵害同一之法益，且係出於同一詐騙被害人
    之犯意所為，各行為之獨立性極為薄弱，依一般社會健全觀
    念，在時間差距上，難以強行分開，在刑法評價上，以視為
    數個舉動之接續施行，合為包括之一行為予以評價，較為合
    理，則屬接續犯，而為包括之一罪。被告與呂孟哲、「龍哥
    」及其所屬詐騙集團成員間，就上開犯行，有犯意聯絡及行
    為分擔，應論以共同正犯。其以一行為觸犯上開4罪名，為
    想像競合犯，應依刑法第55條從一重之行使偽造公文書罪處
    斷。起訴書犯罪事實欄雖未就被告僭行公務員職權犯行載明
    ，惟該部分犯行與已敘明部分，有想像競合犯之裁判上一罪
    關係，為起訴效力所及，並經本院於審理中告知此一罪名，
    本院自得併予審理。爰審酌被告貪圖不法利益，竟夥同「龍
    哥」等行騙無辜被害人，非但致被害人受有500萬元之損害
    ，甚且影響檢察及司法機關之威信甚鉅，犯後未坦承全部犯
    行，亦未與被害人和解，難認有悔意，惟念其尚無前科，有
    臺灣高等法院被告前案紀錄表在卷可按，年輕識淺，因謀職
    不慎始誤入歧途等一切情狀，量處如主文所示之刑。末查，
    扣案附表一之物係供犯罪所用，附表二之物於本案固未使用
    ，惟係供犯罪預備；且附表一編號(二)(三)之偽造公文書，雖已
    出示被害人而行使，但尚未交付之際，即經警查獲，此經被
    害人於本院審理中證述明確，該偽造公文書與附表一編號(一)
    (四)、附表二之物，俱屬被告或共犯所有之物，應依刑法第38
    條第1項第2款沒收之。至附表三之物，已交被害人收執，非
    屬被告或共犯所有之物，不得宣告沒收，至其上偽造之印文
    、公印文，與被告所涉犯行無關，亦不予宣告沒收。
三、公訴意旨另略以: 偽造之「臺灣台北地方法院收據」上蓋有
    臺北地院關防，因認被告此部分另涉犯刑法第218條偽造公
    印文罪嫌云云。按刑法上所稱之公印，係指表示公署或公務
    員資格之印信而言，如不足以表示公署或公務員之資格者，
    不得謂之公印，即為普通印章。本案偽造之「臺灣台北地方
    法院收據」，所蓋之印文係「臺灣臺北地方法院印聯單收據
    專用」，其機關全銜之下既綴有「聯單收據專用」數字，其
    非依印信條例規定，由上級機關所製發之印信，以表示該機
    關之資格者甚明，自非公印文 (最高法院69年台上字第1676
    判例參照)。起訴書認被告此部分涉犯刑法第218條偽造公印
    文罪嫌，已有違誤；況本案被告僅事後行使各該偽造之公文
    書、特種文書，並無任何積極證據足認被告對行使前之偽造
    行為亦有參與實施，自無從責令其就該偽造公印文犯行負責
    。因此部分若有罪，與上開論罪部分，有想像競合犯之裁判
    上一罪關係，爰不另為無罪之諭知，附此敘明。
據上論斷，應依刑事訴訟法第299條第1項前段，刑法第28條、第
216條、第211條、第212條、第339條第1項、第158條第1項、第
55條、第38條第1項第2款，刑法施行法第1條之1第1項、第2項前
段，判決如主文。
本案經檢察官江貞諭到庭執行職務
中    華    民    國    97    年    8     月    25    日
                        臺灣臺北地方法院刑事第14庭
                                審判長法  官  宋松璟
                                      法  官  孫萍萍
                                      法  官  陳琪媛
上正本證明與原本無異。
如不服本判決，應於判決送達後10日內向本院提出上訴狀 (應抄
附繕本)。
                                      書記官  周小玲
中    華    民    國    97    年    8     月    26    日
附表一(一)偽造之「台北地檢署服務證」壹張。
(二)偽造之「臺灣台北地方法院收據」(400萬元)壹張。
(三)偽造之「台中地方法院地檢署監管科」公文(400萬元)壹張。
(四)行動電話壹支。
附表二
(一)偽造之「高雄地檢署服務證」壹張。
(二)偽造之「臺灣台北地方法院收據」壹本。
(三)偽造之「臺灣高雄地方法院收據」壹本。
(四)偽造之「台灣台北地方法院地檢署印」公印壹顆。
(五)偽造之「台灣高雄地方法院地檢署印」公印壹顆。
(六)偽造之「劉益閩」印章壹顆。
附表三
(一)偽造之「臺灣臺北地方法院收據」(500萬元)壹張。
(二)偽造之「台中地方法院地檢署監管科」公文(500萬元)壹張。
附錄本案論罪科刑法條
中華民國刑法第216條
（行使偽造變造或登載不實之文書罪）
行使第 210 條至第 215 條之文書者，依偽造、變造文書或登
載不實事項或使登載不實事項之規定處斷。
中華民國刑法第211條
（偽造變造公文書罪）
偽造、變造公文書，足以生損害於公眾或他人者，處1年以上7
年以下有期徒刑。
中華民國刑法第212條
（偽造變造特種文書罪）
偽造、變造護照、旅券、免許證、特許證及關於品行、能力服
務或其他相類之證書、介紹書，足以生損害於公眾或他人者，
處1年以下有期徒刑、拘役或3百元以下罰金。
中華民國刑法第158條
（僭行公務員職權罪）
冒充公務員而行使其職權者，處3年以下有期徒刑、拘役或5百
元以下罰金。
冒充外國公務員而行使其職權者，亦同。


司法院資訊處製作；財團法人民間司法改革基金會備份。
